臺灣高雄地方法院刑事裁定　　　　　　 100年度聲判字第54號
聲　請　人
即　告訴人　林志明
代　理　人　廖健智律師
被　　　告　洪國彰
　　　　　　李雅惠
上列聲請人即告訴人因被告等詐欺案件，不服臺灣高等法院高雄
分院檢察署檢察長中華民國100 年6 月10日100 年度上聲議字第
912 號駁回再議之處分（原不起訴處分案號：臺灣高雄地方法院
檢察署100 年度偵字第5709號），聲請交付審判，本院裁定如下
：
    主  文
聲請駁回。
    理  由
一、聲請交付審判意旨略以：聲請人即告訴人林志明（下稱聲請
    人）是否陷於錯誤對於被告是否施以詐術使聲請人誤信被告
    有資力而足以行交易行為，縱使聲請人對於被告2 人可能再
    以該漁船來賺錢有所預見，然聲請人對於以該漁船販賣所得
    之價金足以清償油資而誤信被告2 人之詞，始再為漁船加油
    ，豈料，被告2 人於漁船販售後即加以脫產，並無意清償油
    資，聲請人豈會再加油，況且於民國（下同）99年3 月間，
    被告李雅惠處分其財產予弟媳蔡佳玲後，仍未清償對於聲請
    人之債務，顯見被告2 人自始無意清償對於聲請人之債務，
    而係以詐術方式使聲請人陷於錯誤而再次為漁船加油，因認
    被告2 人涉犯刑法第339 條詐欺罪嫌。本件經臺灣高雄地方
    法院檢察署檢察官偵查後，認與刑法詐欺罪之構成要件有違
    ，而為不起訴處分；經聲請人聲請再議後，經臺灣高等法院
    高雄分院檢察署駁回再議之聲請；聲請人爰依法聲請法院裁
    定交付審判，以維正義等語。
二、按告訴人不服上級法院檢察署檢察長或檢察總長認再議無理
    由而駁回之處分者，得於接受處分書後10日內委任律師提出
    理由狀，向該管第一審法院聲請交付審判。法院認為交付審
    判之聲請不合法或無理由者，應駁回之，刑事訴訟法第258
    條之1 ，第258 條之3 第2 項前段分別定有明文。又告訴人
    得向法院聲請交付審判，係刑事訴訟法於91年2 月8 日修正
    時，新增對於「檢察官不起訴或緩起訴裁量權」制衡之一種
    外部監督機制，此時法院僅在就檢察官所為不起訴或緩起訴
    之處分是否正確加以審查，以防止檢察機關有所濫權。據此
    立法精神，同法第258 條之3 第3 項固規定：「法院就交付
    審判之聲請為裁定前，得為必要之調查」，惟其所謂「得為
    必要之調查」，係指調查證據之範圍應以偵查中曾顯現者為
    限，不可就新提出之證據再為調查，亦不可蒐集偵查卷以外
    之證據，否則將與刑事訴訟法第260 條之再行起訴規定混淆
    不清（參照臺灣高等法院91年4 月25日刑庭會議法律問題研
    討意見）。況現行「審檢分立」之法制，乃立法例分離偵查
    起訴與審理判決，檢察官職司偵查，法官專於審判，故偵查
    非法官所應為之職責，若法官僭越偵查領域而額外再行調查
    其他證據，將混淆檢察官與法官角色，因此鑑於「交付審判
    」制度既係對於檢察官之不起訴處分所為增設檢察機關以外
    之監督機制，法院對證據調查之範圍，自當僅限於偵查中所
    曾顯現之證據，其理甚屬明確。又法院於審查交付審判之聲
    請有無理由時，除認為告訴人所指摘不利被告之事證未經檢
    察機關詳為調查或斟酌，或不起訴處分書所載理由違背經驗
    法則、論理法則或其他證據法則者外，不宜率予交付審判（
    法院辦理刑事訴訟案件應行注意事項第118 項參照）。至上
    開所謂告訴人所指摘不利被告之事證未經檢察機關詳為調查
    ，係指告訴人所提出請求調查之證據，檢察官未予調查，且
    若經調查，即足以動搖原偵查檢察官事實之認定及處分之決
    定而言；倘調查結果，尚不足以動搖原事實之認定及處分之
    決定者，仍不能率予交付審判，自不待言。
三、經查，本件原不起訴處分及駁回再議聲請之理由係以：
  (一)被告李雅惠僅係上揚漁具行之登記負責人，未經營業務，該
    漁具行之業務實際均由被告洪國彰負責一情，業據同案被告
    洪國彰供承不諱，而質之聲請人亦陳稱：向伊買油的人是洪
    國彰，伊沒有接觸過李雅惠等語。足徵本件實際向聲請人購
    買油品者為被告洪國彰，且聲請人亦未舉證被告2 人有何犯
    意聯絡之情，則被告李雅惠既非本件行為人，聲請人逕指其
    涉有詐欺犯嫌云云，洵屬無據。
  (二)被告洪國彰確係從事漁獲捕撈及漁具買賣業務一節，為聲請
    人所是認；其向聲請人購買油品時，以簽發支票作做為付款
    之擔保，此為社會一般民眾通常之交易方式，並未跳脫社會
    常情，亦未施以訛詐之言詞或行為促使告訴人同意交易，況
    本件亦未有異常大額訂購之情事，顯見雙方間僅係正常商業
    交易行為，難謂被告洪國彰有何施用詐術之可言。
  (三)質之聲請人亦自承：伊自96年間起即與被告洪國彰有生意往
    來，被告洪國彰之前買油的款項都有付清，但因為經常拖延
    一陣子才付款，所以從98年底起，伊就決定不要再做他的生
    意，99年2 月這一次是因受其拜託才會答應賣油，99年4 月
    被告洪國彰要將船開到大陸去賣，才又幫他加一次油等語（
    見偵1 卷第31頁）。是聲請人既與被告洪國彰有生意往來已
    有相當期間，對於被告洪國彰付款習性及當時之經濟狀況，
    亦知之甚稔，被告洪國彰亦未有掩飾其經濟狀況欠佳之舉措
    ，聲請人復明知被告洪國彰短期內無法付款而依買賣契約交
    付油品，可見，聲請人已明知被告洪國彰之經濟狀況已不佳
    ，而仍於99年2 月願意替其漁船加油，自是已充分考量以前
    之交易情況所做之決定，而其於99年4 月間再為漁船加油，
    更可預見被告2 人未來不可能再利用此艘漁船來賺錢。再者
    ，99年3 月間，被告李雅惠雖已先處理名下之財產，且被告
    2 人於99年9 月9 日再辦理離婚，此僅屬被告2 人處理債務
    之部分過程。聲請人對於99年2 月和4 月之兩次交易而言，
    聲請人並無陷於錯誤可言，難認被告2 人係施用詐術來牟利
    。
  (四)其次審酌被告洪國彰、李雅惠交付予聲請人之前揭支票所屬
    帳戶，係於99年8 月23日始有跳票之情事，由此可見，被告
    洪國彰於同（99）年2 月、4 月間向聲請人買油時，其票信
    尚屬正常，難謂被告2 人有自始即無力清償且無還款之意願
    情事。況且，經濟行為本身原寓有不同程度之不確定性或交
    易風險，交易雙方本應自行估量其主、客觀情事及搜集相關
    資訊，以作為其判斷之參考。以買賣、承攬及借貸等為例，
    交易之當事人本應自行考量對方之資格、能力、信用，及交
    易內容之投資報酬率、資金風險等等因素，除具上開違反詐
    欺罪之具體情事外，非謂當事人之一方有債務不履行之情形
    ，即應成立刑事詐欺罪。
  (五)又聲請人於偵訊中亦陳稱：（問：被告為何於99年9 月8日
    開立面額為789 萬4400元之本票1 張給你？）因為被告洪國
    彰開給同業支票在99年8 月底就開始跳票，所以伊當時要求
    被告洪國彰立刻還錢，但被告洪國彰還不出錢，他便再開立
    這張本票給伊作為擔保等語（見偵1 卷第31頁），顯見被告
    洪國彰於開立之支票跳票，而聲請人向其催討債務時，仍有
    誠意還款，而再以其本人名義為發票人，開立本票作為債務
    擔保，是被告洪國彰自始應無詐欺之犯意，堪以佐證。
  (六)再被告洪國彰嗣簽發本票予聲請人時，係以自己真實之名義
    為之，可見其並無逃避責任之意，參以被告洪國彰於偵查中
    自始均未否認上開債務，足徵其主觀上應無詐欺之不法所有
    意圖；況被告洪國彰既已於上開本票上簽名而為發票人，自
    應依票據文義負擔票據責任，尚不因該等票據未獲兌現而因
    此免除債務，被告洪國彰、李雅惠前述之民事責任既未消滅
    ，聲請人仍得循民事法律關係依法主張、救濟，並無疑問。
    綜上，本件被告2 人所為與詐欺罪之構成要件，核屬有間，
    尚不得逕以該罪相繩。
  (七)從而，核本件原檢察官之駁回再議之理由，並無違背經驗法
    則、論理法則或其他證據法則之情形；另亦查無何聲請人即
    告訴人所指摘不利被告2 人之事證未經檢察機關詳為調查或
    斟酌之情形。
四、綜上所述，本件交付審判之聲請，本院認為檢察官為不起訴
    處分，並無何告訴人所指摘不利被告之事證未經檢察機關詳
    為調查或斟酌，或不起訴處分書所載理由違背經驗法則、論
    理法則或其他證據法則等之情形，上級檢察機關即台灣高等
    法院高雄分院檢察署檢察長駁回再議之聲請亦無不當，核之
    上開說明，聲請人即告訴人之聲請尚屬無理由，應予駁回。
據上論斷，應依刑事訴訟法第258 條之3 第2 項前段，裁定如主
文。
中    華    民    國  100     年    8     月    31    日
                  刑事第五庭    審判長法  官 李昆南
                                      法  官 陳盈吉
                                      法  官 劉美香
以上正本證明與原本無異。
不得抗告。
中    華    民    國   100    年    9     月    1     日
                                      書記官 陳仙宜